---
title: "Rcoisas: Funções para aulas de epidemiologia e bioestatística em português."
date: | 
  <!-- | Em atualização -->
  | `r format(Sys.Date(), c("%d de %B de %Y"))`
output: 
  github_document:
    toc: yes
    toc_depth: 3
always_allow_html: true
---


```{r, include = FALSE}
knitr::opts_chunk$set(
  collapse = TRUE,
  comment = NULL,
  fig.path = "man/figures/README-",
  out.width = "48%",
  fig.align = "center"
)
```

---

No [SourceForge](https://sourceforge.net/p/rcoisas/): 
[![Download Rcoisas](https://img.shields.io/sourceforge/dt/rcoisas.svg)](https://sourceforge.net/p/rcoisas/files/latest/download)
[![Download Rcoisas](https://img.shields.io/sourceforge/dm/rcoisas.svg)](https://sourceforge.net/p/rcoisas/files/latest/download)

---


O pacote contém funções com _outputs_ em português e bancos de dados úteis para a produção de gráficos e tabelas úteis para a construção de material didático e exercícios em aula, como a descrição de variáveis numéricas e tabela de frequências, a análise de uma tabela 2 x 2 ou a construção de indicadores de saúde, como a curva de Nelson de Moraes. 
<!-- Algumas funções são importadas do pacote [`csapAIH`](https://github.com/fulvionedel/csapAIH) (`fxetar_quinq`, `fxetar3g`, `ufbr`, `ler_popbr` e `popbr2000_2021`).  -->


## Conteúdo

Esta é a primeira "_release_" do pacote, com `r length(getNamespaceExports("Rcoisas"))` funções, listadas a seguir:

```{r echo=FALSE}
sort(getNamespaceExports("Rcoisas"))
```
Exemplos de uso de algumas funções podem ser vistos em https://fulvionedel.github.io/Rcoisas/

Veja aqui o [manual do pacote](https://github.com/fulvionedel/Rcoisas/blob/master/inst/manual/Rcoisas_0.0.1.0.pdf).


## Instalação 

A última versão do pacote pode ser instalada no **R**:

  * baixando o arquivo de instalação no [SourceForge](https://sourceforge.net/projects/Rcoisas/) e depois instalando, com a IDE de preferência ou com o comando `install.packages("Rcoisas_<versão>.tar.gz")` (em Linux ou Mac) ou `install.packages("Rcoisas_<versão>.zip")` (em Windows); ou
  
  * com a função `install.packages()` endereçada  ao link da última versão no [SourceForge](https://sourceforge.net/projects/Rcoisas/files/):

```{r eval=FALSE}
install.packages("https://sourceforge.net/projects/Rcoisas/files/latest/download", 
                 type = "source", repos = NULL) 
```

A versão de desenvolvimento pode ser instalada a partir do [GitHub](https://github.com/) com o pacote `remotes`:

```
# install.packages("remotes") # Se o pacote 'remotes' não estiver instalado
remotes::install_github("fulvionedel/Rcoisas")
```

