---
output: github_document
---

<!-- README.md is generated from README.Rmd. Please edit that file -->

```{r, include = FALSE}
knitr::opts_chunk$set(
  collapse = TRUE,
  comment = "#>",
  fig.path = "man/figures/README-",
  out.width = "100%"
)
```

# Rcoisas

<!-- badges: start -->
<!-- badges: end -->

> Funções para aulas e apresentação de resultados em português.

O pacote contém `r sum(table(getNamespaceExports("Rcoisas")))` funções, incluídas algumas importadas do pacote [`csapAIH`](https://github.com/fulvionedel/csapAIH)), principalmente para a descrição de variáveis com 'output' em português, e trabalhar com populações brasileiras .

### Funções no pacote `Rcoisas`

```{r echo=FALSE, comment=NULL}
# funcoes <- sort(getNamespaceExports("Rcoisas"))
# c(paste0(head(funcoes, -1), ","), tail(funcoes, 1))
# library(printr)
# sort(getNamespaceExports("Rcoisas")) |>
  # pander::pander()
help(package = Rcoisas)$info[[2]]
```


## Instalação

O pacote ainda não tem uma primeira versão para ser lançada. A versão de desenvolvimento pode ser instalada a partir do [GitHub](https://github.com/) com:

``` r
# install.packages("remotes") # Se for necessário
remotes::install_github("fulvionedel/Rcoisas")
```

## Exemplos

```{r}
library(Rcoisas)
```

### Tabelas 2 \times 2

```{r}
obitos <- obitosRS2019[c("sexo", "idade", "RACACOR", "CAUSABAS")]
cardio <- grepl("circulatório", csapAIH::cid10cap(obitos$CAUSABAS)) |>
  factor(levels = c(TRUE, FALSE), labels = c("sim", "não"))
externas <- grepl("externas", csapAIH::cid10cap(obitos$CAUSABAS)) |>
  factor(levels = c(TRUE, FALSE), labels = c("sim", "não"))

bolero(obitos$sexo, cardio)
bolero(factor(obitos$sexo, levels = c("masc", "fem")), externas, dnn = c("sexo", "causas externas"))
```


### Demonstração do intervalo de confiança

```{r }
demonstra_IC(rnorm(384), n = 50000, r = 100)
```


### Descrição univariada

```{r }
descreve(rnorm(1000))
histobox(rnorm(1000))

tabuleiro(obitos$RACACOR)
tabuleiro2(obitos$RACACOR)
```


<!-- You'll still need to render `README.Rmd` regularly, to keep `README.md` up-to-date. `devtools::build_readme()` is handy for this. You could also use GitHub Actions to re-render `README.Rmd` every time you push. An example workflow can be found here: <https://github.com/r-lib/actions/tree/v1/examples>. -->

