---
title: "Rcoisas"
output: 
  github_document:
    toc: yes
always_allow_html: true
---

<!-- README.md is generated from README.Rmd. Please edit that file -->

```{r, include = FALSE}
knitr::opts_chunk$set(
  collapse = TRUE,
  comment = NULL,
  fig.path = "man/figures/README-",
  out.width = "48%",
  fig.align = "center"
)
```

<!-- badges: start -->
<!-- badges: end -->

> **Funções para aulas e apresentação de resultados em português.**

O pacote contém funções com _outputs_ em português e bancos de dados úteis para a produção de gráficos e tabelas para aulas, como a descrição "completa" de uma variável numérica ou a construção de indicadores de saúde. Algumas funções são importadas do pacote [`csapAIH`](https://github.com/fulvionedel/csapAIH) (`fxetar_quinq`, `fxetar3g`, `ufbr`, `ler_popbr` e `popbr2000_2021`). Veja a ajuda para a lista completa e detalhamento das funções e bancos de dados no pacote.


# Instalação 

O pacote ainda não tem uma primeira versão para ser lançada. A versão de desenvolvimento pode ser instalada a partir do [GitHub](https://github.com/) com:

```
# install.packages("remotes") # Se o pacote 'remotes' não estiver instalado
remotes::install_github("fulvionedel/Rcoisas")
```

# Exemplos

```{r}
library(Rcoisas)
```

## Descrição univariada

> Funções `descreve`, `histobox` e `tabuleiro`.

```{r echo=FALSE}
cat("descreve", stringr::str_sub(list(args(descreve)) |> as.character(), 10, 456), sep = "")
```

### Variáveis numéricas

**A função `descreve`** realiza a descrição "completa" de uma variável numérica. Por padrão apresenta uma lista com os parâmetros descritos e um histograma com marcas da distribuição da variável. O histograma pode ser suprimido e a lista pode ser transformada em `data.frame`. 

```{r }
descreve(varnum <- rnorm(1000))  

descreve(varnum, histograma = FALSE, print = "tabela")
```
O output pode ser guardado em um objeto e depois impresso como lista ou como tabela (de classe `data.frame`) e usado para captar em texto cada parâmetro isoladamente.

```{r }
x <- descreve(varnum, histograma = FALSE, print = FALSE)
Rcoisas:::print.descreve(x)

Rcoisas:::print.descreve(x, print = "tabela")

paste("Média de", x$media, "e desvio-padrão de", x$dp, "unidades, configurando um coeficiente de variação de", x$cv, "%.")
```

O objeto pode ser modificado para sua impressão. O exemplo a seguir usa outra função do pacote, `formatL()`, para apresentar os valores em formato latino.
```{r }
Rcoisas:::print.descreve(x, print = "tabela") |> 
  tibble::as_tibble(rownames = "parametro") |>
  dplyr::mutate(varnum = formatL(varnum, format = "fg", digits = 3)) |>
  knitr::kable(align = 'r')
```

O formato em tabela é pensado para uma análise estratificada por categorias de um fator. Um argumento `by` está em desenvolvimento e ainda não funciona adequadamente. `r emo::ji("confused")`


**A função `histobox`** desenha um histograma com um diagrama de caixas ("_box-plot_") horizontal acima do gráfico.

```{r }
histobox(varnum)
```

### Variáveis categóricas

**As funções `tabuleiro` e `tabuleiro2`** apresentam uma tabela univariada com frequências absolutas e relativas (%) simples e acumuladas.

```{r echo=FALSE}
cat("tabuleiro", stringr::str_sub(list(args(tabuleiro)) |> as.character(), 10, 83), sep = "")
cat("tabuleiro2", stringr::str_sub(list(args(tabuleiro2)) |> as.character(), 10, 29), sep = "")
```


```{r }
tabuleiro(RACACOR, data = obitosRS2019)
```

Uma tabela para apresentação pode ser feita com a função `kable{knitr}`. Esta função tem argumentos para apresentar resultados em formato latino, mas o trabalho pode ser abreviado com a função `formatL{Rcoisas}` -- enquanto o argumento `format` não é implementado. Além disso, a frequência acumulada aqui não faz muito sentido.

```{r }
tab1 <- tabuleiro(RACACOR, data = obitosRS2019, cum = FALSE, digits = 3)
knitr::kable(tab1 |> formatL(format = "fg"), align = 'r')
```

A função foi criada para oferecer axs estudantes um modo fácil de criar no R uma tabela com essas características e valores em formato latino. Na sua primeira versão os valores eram pré-formatados, oferecendo a seguinte tabela:

```{r }
(tab2 <- tabuleiro2(obitosRS2019$RACACOR))
```

que pode facilmente formatada com `kable`.
```{r }
knitr::kable(tab2, align = 'r')
```

Mas os valores da tabela estão em formato caractere e não numérico, o que impede a execução de operações matemáticas. Por isso foi rebatizada de `tabuleiro2` e seu desenvolvimento descontinuado. Está no pacote porque ainda a tenho em várias aulas `r emo::ji("sleepy")`. É desaconselhável seu uso em novos scripts.


## Curva de Nelson de Moraes

```{r echo=FALSE}
cat("fxetarNM", stringr::str_sub(list(args(fxetarNM)) |> as.character(), 10, 41), sep = "")
```

**A função `fxetarNM`** agrega um vetor com a idade ou com a "faixa etária detalhada" (classificação do DATASUS) segundo as categorias da Curva de Nelson de Moraes (`r fxetarNM()`).

Um gráfico pode ser produzido desenhando o resultado de `table` e `prop.table` sobre `fxetarNM(x)`.

```{r}
plot(fxetarNM(obitosRS2019$idade) |> 
       table() |> 
       prop.table()*100 ,
     type = 'l', ylab = "%", xlab = "faixa etária", 
     col.sub = 2, font.sub = 3, cex.sub = .8, 
     main = "Curva de Nelson de Moraes. RS, 2019.", 
     sub = "\nAmostra aleatória de 10.000 óbitos.") 
```

Neste caso interessam as frequências acumuladas:
```{r}
obitosRS2019$idade |>
  fxetarNM() |>
  tabuleiro(total = FALSE) |>
  formatL(format = "fg", digits = 2) |> 
  knitr::kable(align = 'r')
```


```{r eval=FALSE,echo=FALSE,include=FALSE}
nm <- obitosRS2019$idade |>
  fxetarNM() |>
  tabuleiro() 
nm

nm2 <- nm |>
  as.data.frame() |>
  dplyr::rename(perc = '%') |>
  dplyr::slice(1:5) |> 
  tibble::rownames_to_column("fxetar") #|>
  # dplyr::mutate(fxetar = fxetarNM()) 
nm2
ggplot(nm2, aes(fxetar, perc, group = 1)) +
  geom_point() +
  geom_line()

plot(nm[1:5,2], type = 'l')


plot(nm2[,c('fxetar', '%')], type = 'l')
```


## Tabelas 2 $\times$ 2

**A função `bolero`** analisa a tabela de contingências de duas variáveis dicotômicas. O exemplo a seguir usa um banco de dados do pacote Rcoisas, com uma amostra aleatória de dez mil registros de óbitos do RS para comparar a probabilidade de um diagnóstico de causa cardiovascular e de causa externa segundo o sexo, entre os óbitos. As causas são classificadas com a função `cid10cap()`, do pacote [`csapAIH`](https://github.com/fulvionedel/csapAIH).

```{r}
obitos <- obitosRS2019[c("sexo", "idade", "RACACOR", "CAUSABAS")]
cardio <- grepl("circulatório", csapAIH::cid10cap(obitos$CAUSABAS)) |>
  factor(levels = c(TRUE, FALSE), labels = c("sim", "não"))
externas <- grepl("externas", csapAIH::cid10cap(obitos$CAUSABAS)) |>
  factor(levels = c(TRUE, FALSE), labels = c("sim", "não"))

tabolero <- bolero(obitos$sexo, cardio)
```

Para mudar a categoria de referência mudam-se antes os níveis da variável. Os rótulos dos nomes das variáveis podem ser modificados com o argumento `dnn`.

```{r}
bolero(factor(obitos$sexo, levels = c("masc", "fem")), externas, 
       dnn = c("sexo", "causas externas"))
```

`bolero` foi escrita há mais de 20 anos e não pode ser impressa com `kable`, mas os elementos de seu output podem ser recuperados. Veja a estrutura de seu resultado:

```{r}
# Note que acima foi criado o objeto 'tabolero' 
str(tabolero)
```

Assim podemos dizer, por exemplo, que a probabilidade de que a causa básica de óbito seja cardiovascular é `r formatL((tabolero$RP-1)*100, digits = 0)`% maior no sexo feminino que no masculino (RP = `r formatL(tabolero$RP, 2)`; IC~95~ `r formatL(tabolero$lci.rp, 2)` a `r formatL(tabolero$uci.rp, 2)`). Veja abaixo o código utilizado:

> [...] a probabilidade de que a causa básica de óbito seja cardiovascular é `` `r knitr::inline_expr('formatL((tabolero$RP-1)*100, digits = 0)')` ``% maior no sexo feminino que no masculino (RP = `` `r knitr::inline_expr('formatL(tabolero$RP, 2)')` ``; IC~95~ `` `r knitr::inline_expr('formatL(tabolero$lci.rp, 2)')` `` a `` `r knitr::inline_expr('formatL(tabolero$uci.rp, 2)')` ``).


<!-- You'll still need to render `README.Rmd` regularly, to keep `README.md` up-to-date. `devtools::build_readme()` is handy for this. You could also use GitHub Actions to re-render `README.Rmd` every time you push. An example workflow can be found here: <https://github.com/r-lib/actions/tree/v1/examples>. -->

