---
title: "Pacote Rcoisas"
subtitle: "Exemplos de uso"
output: 
  bookdown::html_document2:
    number_sections: false
pkgdown:
  as_is: true
always_allow_html: true
---

```{r, include = FALSE}
knitr::opts_chunk$set(
  collapse = TRUE,
  comment = NULL,
  # fig.path = "man/figures/README-",
  out.width = "48%",
  fig.align = "center"
)
```


```{r}
library(Rcoisas)
```

## Descrição univariada 

> Funções `descreve`, `histobox` e `tabuleiro`.

```{r echo=FALSE}
cat("descreve", stringr::str_sub(list(args(descreve)) |> as.character(), 10, 470), sep = "")
```

### Variáveis numéricas

**A função `descreve`** realiza a descrição "completa" de uma variável numérica. Por padrão apresenta uma lista com os parâmetros descritos e um histograma com marcas da distribuição da variável. O histograma pode ser suprimido e a lista pode ser transformada em `data.frame`. 

```{r }
set.seed(1)
descreve(varnum <- rnorm(1000))  

descreve(varnum, histograma = FALSE, print = "tabela")
```
O output pode ser guardado em um objeto e depois impresso como lista ou como tabela (de classe `data.frame`) e usado para captar em texto cada parâmetro isoladamente.

```{r }
x <- descreve(varnum, histograma = FALSE, print = FALSE)
Rcoisas:::print.descreve(x)

Rcoisas:::print.descreve(x, print = "tabela")

paste("Média de", x$media, "e desvio-padrão de", x$dp, "unidades, configurando um coeficiente de variação de", x$cv, "%.")
```

O objeto pode ser modificado para sua impressão. O exemplo a seguir usa outra função do pacote, `formatL()`, para apresentar os valores em formato latino.
```{r }
Rcoisas:::print.descreve(x, print = "tabela") |> 
  tibble::as_tibble(rownames = "parametro") |>
  dplyr::mutate(varnum = formatL(varnum, format = "fg", digits = 3)) |>
  knitr::kable(align = 'r')
```

O formato em tabela é pensado para uma análise estratificada por categorias de um fator. Não há ainda um argumento `by`, a alternativa é juntar "manualmente" a descrição de cada estrato:

```{r out.width="98%", fig.width=10, fig.height=3, fig.align='center'}
par(mfrow = c(1,3))
cbind(
  descreve(idade, data = obitosRS2019[obitosRS2019$sexo == "masc", ], main = "masc", legenda = FALSE, print = 'tabela'),
  descreve(idade, data = obitosRS2019[obitosRS2019$sexo == "fem", ], main = "fem", legenda = FALSE, print = 'tabela'),
  descreve(idade, data = obitosRS2019, main = "ambos sexos", print = 'tabela', lugar = 'topleft')
      ) |>
  dplyr::rename("Masculino" = 1, "Feminino" = 2, "Ambos sexos" = 3) |>
  dplyr::mutate(Masculino = formatL(Masculino, format = "fg", digits = 4),
                Feminino = formatL(Feminino, format = "fg", digits = 4),
                "Ambos sexos" = formatL(`Ambos sexos`, format = "fg", digits = 4)) |>
  knitr::kable(align = 'r') 
```


**A função `histobox`** desenha um histograma com um diagrama de caixas ("_box-plot_") horizontal acima do gráfico.

```{r }
histobox(varnum, col.h = "tomato", col.bx = "yellow", xlab = "Medida", ylab = "Frequência")
```

### Variáveis categóricas 

**As funções `tabuleiro` e `tabuleiro2`** apresentam uma tabela univariada com frequências absolutas e relativas (%) simples e acumuladas.

```{r echo=FALSE}
cat("tabuleiro", stringr::str_sub(list(args(tabuleiro)) |> as.character(), 10, 83), sep = "")
cat("tabuleiro2", stringr::str_sub(list(args(tabuleiro2)) |> as.character(), 10, 29), sep = "")
```


```{r }
tabuleiro(RACACOR, data = obitosRS2019)
```

Uma tabela para apresentação pode ser feita com a função `kable{knitr}`. Esta função tem argumentos para apresentar resultados em formato latino, mas o trabalho pode ser abreviado com a função `formatL{Rcoisas}` -- enquanto o argumento `format` não é implementado. Além disso, a frequência acumulada aqui não faz muito sentido.

```{r }
tab1 <- tabuleiro(RACACOR, data = obitosRS2019, cum = FALSE, digits = 3)
knitr::kable(tab1 |> formatL(format = "fg"), align = 'r')
```

A função foi criada para oferecer axs estudantes um modo fácil de criar no R uma tabela com essas características e valores em formato latino. Na sua primeira versão os valores eram pré-formatados, oferecendo a seguinte tabela:

```{r }
(tab2 <- tabuleiro2(obitosRS2019$RACACOR))
```

que facilmente pode ser formatada com `kable`.
```{r }
knitr::kable(tab2, align = 'r')
```

Mas os valores da tabela estão em formato caractere e não numérico, o que impede a execução de operações matemáticas. Por isso foi rebatizada de `tabuleiro2` e seu desenvolvimento descontinuado. 


## Curva de Nelson de Moraes 

```{r echo=FALSE}
cat("fxetarNM", stringr::str_sub(list(args(fxetarNM)) |> as.character(), 10, 63), sep = "")
```

**A função `fxetarNM`** agrega um vetor com a idade ou com a "faixa etária detalhada" (classificação do DATASUS) segundo as categorias da Curva de Nelson de Moraes (`r fxetarNM()`). O argumento `grafico = TRUE` desenha o gráfico da curva.

```{r results='hide'}
fxetarNM(obitosRS2019$idade, grafico = TRUE, 
         col.sub = 2, font.sub = 3, cex.sub = .8, 
         main = "Curva de Nelson de Moraes. RS, 2019.", 
         sub = "\nAmostra aleatória de 10.000 óbitos.") 
```

Neste caso interessam as frequências acumuladas:
```{r}
obitosRS2019$idade |>
  fxetarNM() |>
  tabuleiro(total = FALSE) |>
  knitr::kable(format.args = list(big.mark = ".", decimal.mark = ","))
```


```{r eval=FALSE,echo=FALSE,include=FALSE}
nm <- obitosRS2019$idade |>
  fxetarNM() |>
  tabuleiro() 
nm

nm2 <- nm |>
  as.data.frame() |>
  dplyr::rename(perc = '%') |>
  dplyr::slice(1:5) |> 
  tibble::rownames_to_column("fxetar") |>
  dplyr::mutate(fxetar = factor(fxetar, levels = fxetar))
nm2
ggplot(nm2, aes(fxetar, perc, group = 1)) +
  geom_point() +
  geom_line()

plot(nm[1:5,2], type = 'l')
```

Veja detalhes sobre a função em https://fulvionedel.github.io/Rcoisas/articles/fxetarnm.html  


## Tabelas 2 x 2 

**A função `bolero`** analisa a tabela de contingências de duas variáveis dicotômicas. O exemplo a seguir usa um banco de dados do pacote Rcoisas, com uma amostra aleatória de dez mil registros de óbitos do RS para comparar a probabilidade de um diagnóstico de causa cardiovascular e de causa externa segundo o sexo, entre os óbitos. As causas são classificadas com a função `cid10cap()`, do pacote [`csapAIH`](https://github.com/fulvionedel/csapAIH).

```{r}
obitos <- obitosRS2019[c("sexo", "CAUSABAS")]
str(obitos)
cardio <- grepl("circulatório", csapAIH::cid10cap(obitos$CAUSABAS)) |>
  factor(levels = c(TRUE, FALSE), labels = c("sim", "não"))
bolero(obitos$sexo, cardio)
```

Para mudar a categoria de referência mudam-se antes os níveis da variável. Os rótulos dos nomes das variáveis podem ser modificados com o argumento `dnn`. Vamos guardar o resultado (num objeto chamdo "tabolero") para poder usá-lo em texto automatizado.

```{r}
tabolero <- bolero(factor(obitos$sexo, levels = c("fem", "masc")), cardio, 
       dnn = c("sexo", "aparelho circulatório"))
str(tabolero)
```

Assim podemos dizer, por exemplo, que a probabilidade de que a causa básica de óbito seja cardiovascular é `r formatL((tabolero$RP-1)*100, digits = 0)`% maior no sexo feminino que no masculino (RP = `r formatL(tabolero$RP, 2)`; IC~95~ `r formatL(tabolero$lci.rp, 2)` a `r formatL(tabolero$uci.rp, 2)`). Veja abaixo o código utilizado:

    [...] cardiovascular é `` `r knitr::inline_expr('formatL((tabolero$RP-1)*100, digits = 0)')` ``% maior no sexo feminino que no masculino (RP = `` `r knitr::inline_expr('formatL(tabolero$RP, 2)')` ``; IC~95~ `` `r knitr::inline_expr('formatL(tabolero$lci.rp, 2)')` `` a `` `r knitr::inline_expr('formatL(tabolero$uci.rp, 2)')` ``).


