---
title: "Tomar amostras de bancos de dados"
date: '`r format(Sys.Date(), "%d %b %Y")`'
output:
  bookdown::html_document2:
    number_sections: false
pkgdown:
  as_is: true
---

```{r, include = FALSE}
knitr::opts_chunk$set(
  fig.height = 5,
  fig.align = 'center',
  message = FALSE,
  collapse = TRUE,
  comment = "  "
)
```

```{r setup}
library(Rcoisas)
```

A função `sacamostras()` automatiza o processo de toma de múltiplas amostras aleatórias (sem reposição) de um banco de dados, gravando um arquivo .csv para cada amostra criada e um arquivo .RData com os bancos de dados (da classe `data.frame`). Foi motivada pela necessidade de organizar exercícios de bioestatística e epidemiologia em diferentes grupos de trabalho, de modo que um mesmo processo de manejo e análise de dados gere resultados diferentes. Resulta ainda em exemplo prático para discutir a variabilidade estocástica. 
```
sacamostras(data, size, prefix, suffixes, tipo = 2, seed = NULL)
```

O usuário pode definir:

  - o número e tamanho das amostras;     
  - o texto a preceder e suceder o nome dos bancos de dados criados;  
  - o formato dos arquivos .csv que serão salvos, se (1) campos separados por vírgula e decimais por ponto ou (2) campos separados por ponto-e-vírgula e decimais por vírgula;  
  - um número de origem ("semente") para a definição das amostras (v. `?set.seed`).
  

## Exemplo

O pacote `Rcoisas` tem um banco de dados Autorizações de Internação Hospitalar (AIHs) do SUS, com registros das internações hospitalares realizadas pelo SUS no Rio Grande do Sul (RS) em 2019.^[Veja em `?RDRS2019` que não são todas as internações mas uma amostra aleatória de dez mil registros.] Pode ser usado para um exercício em que se pretenda saber como a ocorrência de morte intrahospitalar nas internações pelo SUS no RS em 2019 varia em função do tempo de internação e do sexo, idade e cor da pele do paciente. Imaginemos que o exercício será aplicado a uma turma dividida em três grupos e cada grupo trabalhará com uma amostra de 100 registros.

Se o exercício focar na análise, podemos entregar o banco já trabalhado antes de tirar as amostras. Assim, o _script_ abaixo executa os seguintes passos:  

- transforma as variáveis `SEXO`, `RACA_COR` e `MORTE` em fator, decodificando as categorias; e
- computa a idade: neste exemplo a idade é calculada como a diferença entre a data da internação e do nascimento (variáveis `DT_INTER` e `NASC`) dividida por 365,25 (para transformar o tempo, dado originalmente em dias, em anos, considerando os anos bissextos), para usar um método clássico e reprodutível em diferentes bancos de dados, embora não seja o método preferível nos arquivos da AIH^[A computação da idade nos arquivos da AIH pode ser mais precisa. Neles, o campo `IDADE` registra a idade do paciente em dias, meses, anos ou anos após a centena, enquanto o campo `COD_IDADE` identifica a unidade de medida; a função `idadeSUS` do pacote [`csapAIH`](https://github.com/fulvionedel/csapAIH) pode ser usada para a computação da idade nos registros de internação do SUS e da Declaração de Óbito do Sistema de Informação sobre Mortalidade (SIM).]; e  
- seleciona apenas as variáveis de interesse.

```{r}
data("RDRS2019")
RDRS2019 <- within(RDRS2019,  {
  SEXO <- factor(SEXO, labels = c("Masculino", "Feminino"))
  RACA_COR <- factor(RACA_COR, levels = c("01", "02", "03", "04", "05"),
                               labels = c("Branca", "Preta", "Parda", "Amarela", "Indígena"))
  IDADE <- trunc(as.numeric((as.Date(DT_INTER, "%Y%m%d") - as.Date(NASC, "%Y%m%d"))/365.25))
  MORTE <- factor(MORTE, levels = c(1,0), labels = c("Sim", "Não"))
})
RDRS2019 <- RDRS2019[c(11,51:53,84)]
```

A estrutura do banco final é mostrada abaixo. Precisamos extrair três amostras aleatórias de 100 registros desse banco de dados. 

```{r}
str(RDRS2019)
```

As amostras são criadas pela função `sacamostras()`, em que vale notar o uso dos argumentos `prefix` e `suffixes`:   

- `prefix` é um argumento obrigatório usado para identificação dos bancos e arquivos criados; é um argumento para permitir que o usuário ponha o texto de sua escolha e não tem valor padrão para que o usuário seja consciente dessa definição;
  - Para evitar sobreescrever algum arquivo .csv inadvertidamente, verifico antes se o diretório de trabalho contém arquivos com o nome que será usado como prefixo:
    ```{r}
    dir(pattern = "^amostra")
    ```

- `suffixes` pode ser usado apenas para a identificação dos objetos e arquivos ccriados, se os valores de origem dos números aleatórios forem definidos no argumento `semente`. Por padrão (nosso caso), `suffixes` é usado também para definir a semente de números aleatórios em cada amostra, pois pode ser conveniente identificar no nome do objeto a semente que o gerou.^[Veja a ajuda da função para mais detalhes nesse sentido.] Assim, ao identificar um complemento no nome da amostra (um "sufixo"), o argumento `suffixes` define ainda o número de amostras, pois para cada nome uma amostra. Assim, como `suffixes = 1:3` gera um vetor de três elementos (1, 2 e 3), teremos três amostras.

```{r}
sacamostras(data = RDRS2019, size = 100, prefix = "amostra_", suffixes = 1:3)
```

A mensagem de execução da função nos informa que foram criadas três amostras como objetos no espaço de trabalho (`amostra_1`, `amostra_2` e `amostra_3`) e que foram salvas cada uma em um arquivo csv e todas elas em um único arquivo RData ("amostra_samples.RData"). Efetivamente, agora os podemos ver no espaço de trabalho e no diretório do computador em que temos a sessão ativa:

```{r}
ls(pattern = "^amostra")
dir(pattern = "^amostra")
```

Um resumo breve das variáveis confirma que as amostras são realmente diferentes entre si:
```{r}
summary(amostra_1)
summary(amostra_2)
summary(amostra_3)
```

Temos assim uma amostra para cada grupo, tanto em arquivos csv -- interessantes se o exercício incluir a leitura de arquivos de dados -- como em objetos num arquivo de dados do R.

O código abaixo: (1) apaga todos os objetos da sessão de trabalho e (2) carrega o recém criado arquivo "amostra_samples.RData", com todas as amostras.

```{r}
rm(list = ls()) ; ls()
load("amostra_samples.RData") ; ls() 
```

O processo de salvamento e leitura dos arquivos csv pode não respeitar o formato dos campos do banco original. Assim, o campo "nº da AIH", que abriga um número de registro extenso pode ser lido como numérico mesmo que esteja armazenado como charactere no banco original. No mesmo sentido, vemos a seguir que ao ler os arquivos csv as variáveis categóricas são lidas no formato caractere (`chr`) e não fator. Há ainda uma diferença na estrutura das variáveis numéricas. Isso pode ser resolvido definindo as classes das variáveis no comando de leitura.

```{r}
amostra_1 |> str()
read.csv2("amostra_1.csv") |> str()
read.csv2("amostra_1.csv", colClasses = c("factor", "numeric", "integer", "factor", "factor")) |> str()
```

Finalmente, vale lembrar que o ambiente de trabalho pode ser limpo com a função `rm()` e os arquivos podem ser apagados com a função `unlink()`:

```{r}
rm(list = ls(pattern = "amostra"))
unlink(c("amostra*", "*.html")) # apaga os arquivos criados
```

